臺灣高等法院刑事判決　　　　　　 92年度上更(一)字第761號
上　訴　人
即　被　告　丁○○
　　　　　　　　　　路1段14.
上列上訴人因違反稅捐稽徵法等案件，不服臺灣板橋地方法院89
年度訴緝字第186號，中華民國第一審判決（起訴案號：臺灣板
橋地方法院檢察署86年度偵字第15477號），提起上訴，經最高
法院發回更審，本院判決如下：
    主  文
原判決撤銷。
丁○○公司負責人，為納稅義務人以不正當方法逃漏稅捐，處有
期徒刑參月，如易科罰金以參佰元折算壹日。又公司負責人，為
納稅義務人以不正當方法逃漏稅捐，處有期徒刑參月，如易科罰
金以參佰元折算壹日。又連續行使從事業務之人，明知為不實之
事項，而登載於其業務上作成之文書，足以生損害於公眾及他人
，處有期徒刑參月，如易科罰金以參佰元折算壹日。應執行有期
徒刑陸月，如易科罰金以參佰元折算壹日。
    事  實
一、丁○○（起訴書誤載為謝錦文）係設於臺北縣樹林市○○路
    一四五巷二二號一樓元商針織有限公司（下稱元商公司）之
    負責人，為從事業務之人。
（一）丁○○知悉甲○○於民國82年間，並未在元商公司工作，
      且未受領薪資或其他給與。其為逃漏元商公司82年度應納
      營利事業所得稅，竟於82年底某日，在元商公司，由不知
      情之會計人員，在其業務上附隨製作之財政部臺灣省北區
      國稅局各類所得扣繳暨免扣繳憑單（下稱扣繳憑單）上，
      填製甲○○82年1月間至12月間具領元商公司薪資共新臺
      幣（下同）38萬元，並由該不知情之會計人員於82年底某
      日，在元商公司，將此計入營業成本，載入業務上附隨製
      作之八十二年度營利事業所得稅結算申報書，繼而於83年
      2 月或3月間某日，持向稅捐稽徵機關辦理申報元商公司
      82 年度營利事業所得稅而行使，足以生損害於甲○○及
      稅捐稽徵機關核課稅捐之正確性，以此不正方法逃漏元商
      公司82年度應納營利事業所得稅9萬5千元。
（二）丁○○知悉甲○○於83年間，並未在元商公司工作，且未
      受領薪資或其他給與。其為逃漏元商公司83年度應納營利
      事業所得稅，竟於83年底某日，在元商公司，由不知情之
      會計人員，在其業務上附隨製作之扣繳憑單上，填製甲○○83年1月間至12月間具領元商公司薪資共28萬5千元，並
      由該不知情之會計人員於83年底某日，在元商公司，將此
      計入營業成本，載入業務上附隨製作之83年度營利事業所
      得稅結算申報書，繼而於84年2月及3月間某日，持向稅捐
      稽徵機關辦理申報元商公司83年度營利事業所得稅而行使
      ，足以生損害於甲○○及稅捐稽徵機關核課稅捐之正確性
      ，以此不正方法逃漏元商公司83年度應納營利事業所得稅
      71250元。
二、案經臺灣省北區國稅局臺北縣分局函請臺灣板橋地方法院檢
    察署檢察官偵查起訴。
    理  由
一、訊據上訴人即被告被告丁○○固坦承委請元商公司會計人員
    ，將被害人甲○○具領82、83年度薪資各38萬元及28萬5千
    元，記載於扣繳憑單，列入營利事業所得稅結算申報書，持
    以申報82年度及83年度營利事業所得稅一節，惟其矢口否認
    有何逃漏營利事業所得稅或製作不實憑證之犯行，辯稱：被
    害人甲○○之姐妹乙○○於81年至83年間在元商公司擔任家
    庭代工，由乙○○持被害人甲○○之國民身分證交由其報稅
    云云。
二、經查：
（一）上揭被告為元商公司之負責人，並於製作82、83年度扣繳
      憑單及營利事業所得稅結算申報書時，將被害人甲○○具
      領該公司82年度及83年度薪資各38萬元及28萬5千元列入
      公司營業成本，據以申報82年度及83年度營利事業所得稅
      之事實，迭據被告於偵查、原審、本院前審及本院審理中
      坦承不諱，核與被害人甲○○之指訴相符，復有扣繳憑單
      影本、檢舉書、財政部臺灣省北區國稅局綜合所得稅核定
      通知書、財政部臺灣省北區國稅局臺北縣分局87年3月4日
      北區國稅北縣資第87076185號函文及檢附之營利事業所得
      稅結算申報書影本2件附卷可稽，堪認被告前開自白，應
      與事實相符。且元商公司因於82年度及83年度分別列報被
      害人甲○○具領薪資，依序逃漏營利事業所得稅95000元
      及71250元，亦有財政部臺灣省北區國稅局臺北縣分局86
      年7月15日北區國稅北縣審第860210755號函在卷可憑。
（二）被害人甲○○證稱：其未曾在元商公司工作，亦不曾具領
      該公司薪資等語，核與證人乙○○原審及本院證稱：82年
      年間因房屋拆除，就沒有再繼續為元商公司工作，其未曾
      將甲○○之身分證交與被告報稅等語相符。足見被告辯稱
      甲○○之身分證是由證人乙○○提出供渠申報元商公司營
      利事業所得稅云云，並不足採。
（三）雖被告提出帳冊影本，欲證明證人乙○○多次具領元商公
      司給付之金錢。然該帳冊影本並未連續，且詳細年度不詳
      ，無從據此佐證證人乙○○確有提出被害人甲○○身分證
      供其申報。而證人陳添火於偵查中證言：「曾去吳女家載
      加工成品1、2次，貨只有2、3千元，別人是否有去載，我
      不清楚」；證人周石雄證稱：「好幾年前，我有為解某至
      吳女家載紗，次數3次以上」；證人賴竹傳證述：「我與
      其同行，解某81年3月間，向我買庫存紗，約2萬磅，送至
      板橋市○○路吳女家（分3次），82年，解某尚有向我購
      紗，數量少，不知是否送吳女處，83年即未再買」；證人
      彭輝明到庭證言：「82年間送貨（開貨車），只做了3個
      月，後來就沒了。82年間我是幫丁○○送紗，送過一、二
      個地方，在板橋。3個月間送了幾次，我已不記得了，只
      記得都送往板橋。我認識乙○○，是因為工作上送紗而認
      識的。．．．我送給乙○○的貨有多少，價值記不清楚了
      」；證人林麗卿到庭證述：其不確定是否見過乙○○等語
      、「．．．我是丁○○公司的送貨司機，我是載貨（紗）
      去板橋時認識乙○○的，詳細時間則不記得了。我在元商
      任司機約1年多，其中並不常去乙○○那載紗，我只負責
      載貨」。綜合上開證人陳添火等人所證，無法證明證人乙○○所領之代工對價若干及由被害人甲○○提供身分證供
      被告報稅之事實。
（四）至被告聲請調閱花蓮中小企業銀行丙○○之存支往來紀錄
      ，因帳戶自82年1月1日起即無交易紀錄，此有該行87年6
      月17日87蓮銀板字第00755號函文可佐。參以證人乙○○
      於本院證稱：92台上字第6116號卷第25-27頁付款簽收簿
      中僅第25、26頁係其簽名，第27頁並非其簽名。而第26頁
      簽收之日期為5月23日、支票到期日為81年6月10日，第27
      頁之支票之簽收日為12月10日、到期日為81年12月15日，
      是該部分僅能證明證人於81年間有為被告工作。至第25頁
      之簽名證人則否認為其所簽收，況該支票之到期日為82年
      4月18日，而該帳戶如上所述自82年1月1日起即無交易紀
      錄，是此部分證據亦不足證明證人乙○○有於82年間在元
      商公司工作。
（五）、綜上所述，被告所辯，應屬諉卸之詞，不足採信。事證
        明確，被告犯行洵堪認定。
二、查被告為從事業務之人，而營利事業填報薪資扣繳憑單，乃
    附隨其業務而製作，係屬業務上所掌之文書（參見最高法院
    七十年九月二十一日七十年度第九次刑事庭會議決議），故
    薪資扣繳憑單及結算申報書均係附隨被告所經營之上開公司
    之業務而作成之文書。按稅捐稽徵法第47條之規定，係將納
    稅義務人之公司、商業登記法規定之商業等之責任，基於刑
    事政策之考慮，於其應處徒刑範圍，轉嫁於公司之負責人、
    民法或其他法律規定對外代表法人之董事或理事、商業登記
    法規定之商業負責人、其他非法人團體之代表人或管理人，
    故於此情形而受罰之上列人員，乃屬於代罰性質，其既非逃
    漏稅捐之納稅義務人，當無所謂基於概括犯意逃漏稅捐，而
    法人（公司）、商業、非法人團體等既不具有犯罪能力，自
    亦無犯意可言，其於稅捐稽徵法充其量僅係受罰主體，尤無
    所謂概括犯意之存在（最高法院81年度第3次刑事庭會議【
    四】）決議意旨、87年度台上字第1974號判決參照）。又刑
    法第55條所規定之牽連犯，必須同一人犯一罪而其方法或結
    果行為另犯他罪名，始克相當；亦即必須同一犯罪主體之二
    個以上犯罪行為間，具有目的與方法、或目的與結果之關係
    ，始得從一重處斷。公司負責人為納稅義務人之公司以不正
    當方法逃漏稅捐，既非稅捐稽徵法第41條之犯罪或受罰主體
    ，僅依同法第47條第1款之規定，代替公司受徒刑之處罰，
    自與其本身為犯罪主體所犯其他罪名（如刑法第216條、第2
    15條、商業會計法第71條第1款等罪）間，不具牽連犯關係
    （最高法院88年度台非字第149號判決參照）。核被告所為
    事實欄一（一）、（二）所示各該次犯行均係觸犯刑法第21
    6條、第215條之行使業務上登載不實之文書罪、稅捐稽微法
    第47條第1款、第41條之罪。被告利用不知情之會計人員填
    載不實之扣繳憑單及申報書，以遂其登載不實事項於業務上
    文書及行使之犯行，是被告此部所為為間接正犯。而業務上
    登載不實文書之低度行為為行使業務上登載不實文書之高度
    行為所吸收，不另論罪。又被告係元商公司之負責人，為所
    犯違犯稅捐稽徵法部份，起訴書認係觸犯稅捐稽徵法第41條
    之罪，尚有未洽，此部分起訴法條應予變更為同法第47條條
    第1款、第41條。又被告所犯行使業務上登載不實之文書罪
    ，其各次犯行雖相距1年，但其經營之元商公司係繼續存在
    ，於公司存續期間，顯有年年不按實報稅之概括犯意存在，
    顯基於概括犯意反覆為之，應以連續犯論一罪，並加重其刑
    。至關於違反稅捐稽徵法47條第1款、第41條之罪部分，依
    上揭最高法院判決及決議之意旨，既無從認其有概括犯意存
    在，自亦應分論併罰之，且該部分被告既非稅捐稽徵法第41
    條之犯罪或受罰主體，僅依同法第47條第1款之規定，代替
    公司受徒刑之處罰，自與其本身為犯罪主體所犯其他罪名即
    刑法第216條、第215條等罪間，不具牽連犯關係，自均應分
    論併罰，均附此敘明。
三、原審認被告罪證明確，予以論罪科刑，雖非無見，惟查：1.
    被告行為後，刑法第41條及刑法施行法第3條之1，業經立法
    院於90年1月4日修正，並經總統於90年1月10日公布，於90
    年1月12日生效，修正內容將得易科罰金之適用範圍擴大為
    最重本刑5年以下有期徒刑之罪，並明定併合處罰之數罪，
    如各罪均得易科罰金者，其應執行之刑逾6月時，亦得適用
    之，且溯及於修正施行前已裁判確定而尚未執行或執行未完
    畢之案件。此一修正為裁判時法且有利於被告，原判決未及
    審酌，容有未洽；2.各類所得扣繳暨免扣繳憑單係由扣繳義
    務人依所得稅法第92條規定所製作之單據，為業務上製作之
    文書。而商業會計法第15條所規定之商業會計憑證分「原始
    憑證」與「記帳憑證」二類；所謂「原始憑證」，係指證明
    交易事項發生之經過，而為造具記帳憑證所根據之憑證；「
    記帳憑證」，則指證明處理會計事項人員之責任，而為記帳
    所根據之憑證。至於所得稅之扣繳義務人依所得稅法第89條
    條第3項填發之免扣繳憑單，或依同法第92條開具之扣繳憑
    單，其用意在於方便稅捐稽徵機關蒐集及掌握課稅資料，以
    利稅捐之核課，並非證明交易事項發生之經過而為造具記帳
    憑證或證明處理會計事項人員之責任而為記帳所根據之憑證
    ，自難認係商業會計法所稱「原始憑證」或「記帳憑證」（
    最高法院91年度台上字第4258號判決參照）。原判決認本件
    所涉之各類所得扣繳暨免扣繳憑單，為證明扣繳事項所編製
    之憑證，屬商業會計法所稱原始憑證，法則之適用難謂允當
    ；3.被告所犯稅捐稽徵法47條第1款、第41條之罪部分，依
    上揭最高法院判決及決議之意旨，既無從認其有概括犯意存
    在，應分論併罰之，且均應與所犯刑法第216條、第215條之
    行使業務上登載不實之文書罪部分分論併罰，原判決就被告
    所犯各該次犯行該當之行使業務上登載不實之文書、修正前
    後商業會計法第66條第1款、稅捐稽微法第47條第3款、第41
    條等犯行，均認有方法結果之牽連關係，而從一重之稅捐稽
    微法第47條第3款、第41條之罪處斷，亦有未洽。本件被告
    上訴雖無理由，惟原判決既有如上可議之處，自應由本院將
    原判決撤銷改判，爰審酌被告犯罪之動機、目的、手段、所
    生損害及犯罪後之態度等一切情狀，就被告所犯各罪，分別
    量處有期徒刑3月，並分別諭知易科罰金之折算標準；並定
    其應執行之刑，及諭知易科罰金之折算標準。
據上論斷，應依刑事訴訟法第369條第1項前段、第364條、第299
條第1項前段、第300條，稅捐稽微法第47條第1款、第41條，刑
法第11條前段、第2條第1項前段、第56條、第216條、第215條、
修正後刑法第41條第1項前段、刑法第47條、第51條第5款，罰金
罰鍰提高標準條例第1條前段、第2條，判決如主文。
本案經檢察官柯麗鈴到庭執行職務
中　　華　　民　　國　　94　　年　　12　　月　　9 　　日
　　　　　　　　　刑事第十六庭  審判長法　官  范清銘
　　　　　　　　　　　　　　　　　　  法　官  杜惠錦
　　　　　　　　　　　　　　　　　　  法　官  廖紋妤
以上正本證明與原本無異。
如不服本判決，應於收受送達後十日內向本院提出上訴書狀，其
未敘述上訴之理由者並得於提起上訴後十日內向本院補提理由書
（均須按他造當事人之人數附繕本）。
                                      書記官  王增華
中　　華　　民　　國　　94　　年　　12　　月　　9 　　日
附錄本案論罪科刑法條：
刑法第215條
從事業務之人，明知為不實之事項，而登載於其業務上作成之文
書，足以生損害於公眾或他人者，處三年以下有期徒刑、拘役或
五百元以下罰金。
刑法第216條
行使第二百十條至第二百十五條之文書者，依偽造、變造文書或
登載不實事項或使登載不實事項之規定處斷。
稅捐稽徵法第47條：
　本法關於納稅義務人、扣繳義務人及代徵人應處徒刑之規定，
  於左列之人適用之：
　一公司法規定之公司負責人。
　二民法或其他法律規定對外代表法人之董事或理事。
　三商業登記法規定之商業負責人。
　四其他非法人團體之代表人或管理人。
稅捐稽徵法第41條：
納稅義務人以詐術或其他不正當方法逃漏稅者，處五年以下有期
徒刑、拘役或科或併科一千元以下罰金。
